【裁判字號】    92,上更(一),60
【裁判日期】    950808
【裁判案由】    侵權行為損害賠償
【裁判全文】
臺灣高等法院民事判決                92年度上更(一)字第60號
上  訴  人  癸○○（兼邱月裡之承受訴訟人）
            己○○（兼邱月裡之承受訴訟人）
            壬○○（兼邱月裡之承受訴訟人）
            蔡邱碧欗（兼邱月裡之承受訴訟人）
共      同
訴訟代理人  王惠光律師
            王東山律師
複 代理 人  林孝甄律師
            李美寬律師
            許文生律師
上  訴  人  丑○○（兼邱月裡之承受訴訟人）
            辛○○（兼邱月裡之承受訴訟人）
            乙○○
            丙○○
            丁○○
            戊○○
被 上訴 人  子○○
            辰○○
            甲○○
共      同
訴訟代理人  鄭錦堂律師
被 上訴 人  申○○
            庚○○
            卯○○
            巳○○
            未○○(劉貴明之承受訴訟人)
            午○○(劉貴明之承受訴訟人)
兼  上二人
法定代理人  寅○○(劉貴明之承受訴訟人)
共      同
訴訟代理人  黃瑞真律師
上列當事人間請求侵權行為損害賠償事件，上訴人對於中華民國
86年7月18日臺灣臺北地方法院85年度附民字第446號第一審判決
提起上訴，經本院刑事庭以88年度附民上字第118號裁定移送審
理，判決後經最高法院第一次發回更審，上訴人並為訴之變更，
本院於95年7月25日言詞辯論終結，判決如下：
    主    文
變更之訴駁回。
第二審及發回前第三審訴訟費用，除確定部分外，由上訴人連帶
負擔。
    事實及理由
甲、程序部分：上訴人丑○○、辛○○、乙○○、丙○○、丁○
    ○、戊○○，均經合法通知，未於言詞辯論期日到場，核無
    民事訴訟法第386條所列各款情形，爰依被上訴人之聲請，
    由其一造辯論而為判決。又上訴人邱月裡於本審審理中死亡
    ，已由本院於民國92年7月30日裁定命壬○○、癸○○、己
    ○○、蔡邱碧欗、丑○○、辛○○為邱月裡之承受訴訟人，
    續行訴訟程序。又兩造當事人中，因起訴時之原告邱創城、
    邱月裡；被告劉貴明於審理中先後死亡，上訴人乃變更訴之
    聲明（詳下述之），雖被上訴人不表同意，然上訴人所為變
    更與同法第255條第1項第4款規定相符，應予准許，均先敘
    明。
乙、實體部分：
一、上訴人癸○○、己○○、壬○○、蔡邱碧欗主張：被上訴人
    子○○、辰○○、甲○○、申○○、庚○○、卯○○、巳○
    ○、劉貴明（已於本院前審審理中之89年6月23日死亡，由
    被上訴人未○○、午○○、寅○○承受訴訟)等人於84年2月
    16日，以偽造之生元製藥股份有限公司（下稱生元公司）股
    東臨時會議記錄，向台灣省政府建設廳聲請修正章程之變更
    登記，將生元公司之股份金額由每股新台幣（下同）100 元
    變更為每股10元，而使上訴人等所持有之股份數目增加為10
    倍，總股款之數目則不變。其後被上訴人更於84年3月17日
    及同年月20日以偽造文書之方式，將上訴人等所擁有之股份
    移轉登記給被上訴人等人，並以偽造之生元公司股份轉讓過
    戶登記聲請書，持向台灣省政府建設廳辦理股份變更登記，
    爰依侵權行為及不當得利法律關係提起本件訴訟。其變更後
    訴之聲明：（一）原判決不利於上訴人部分廢棄。（二）廢
    棄部分，請求改判：(一)被上訴人申○○、庚○○、辰○○、
    甲○○、卯○○、巳○○、劉貴明於85年4月8日就生元公司
    所為如附件一所示之股份移轉登記及董事長與董監事變更登
    記及84年4月15日就生元公司所為如附件二所示之股份移轉
    登記及董事長與董監事變更登記均應予塗銷。(二)被上訴人卯
    ○○及子○○應連帶負責將原登記為邱創城所有，現記載為
    卯○○名義之生元公司股份50萬股股份權利登記及該股票返
    還予邱創城之繼承人，即上訴人癸○○、己○○、壬○○、
    蔡邱碧欗、丑○○、辛○○、乙○○、丙○○、丁○○、戊
    ○○及被上訴人子○○、庚○○，並配合辦理移轉過戶登記
    。(三)被上訴人辰○○及子○○應連帶負責將原登記為邱創城
    所有，現記載為辰○○名義之生元公司股份50萬股股份權利
    登記及該股票返還予邱創城之繼承人，即上訴人癸○○、己
    ○○、壬○○、蔡邱碧欗、丑○○、辛○○、乙○○、丙○
    ○、丁○○、戊○○及被上訴人子○○、庚○○，並配合辦
    理移轉過戶登記。(四)被上訴人辰○○及子○○應連帶負責將
    原登記為上訴人己○○所有，現記載為辰○○名義之生元公
    司股份55萬股股份權利登記及該股票返還予上訴人己○○，
    並配合辦理移轉過戶登記。(五)被上訴人甲○○及子○○應連
    帶負責將原登記為上訴人癸○○所有，現記載為甲○○名義
    之生元公司股份14萬5千股股份權利登記及該股票返還予上
    訴人癸○○，並配合辦理移轉過戶登記。(六)被上訴人申○○
    及子○○應連帶負責將原登記為邱月裡所有，現記載為申○
    ○名義之生元公司股份6萬股股份權利登記及該股票返還予
    邱月裡之繼承人，即上訴人癸○○、己○○、壬○○、蔡邱
    碧欗、丑○○、辛○○及被上訴人子○○、庚○○，並配合
    辦理移轉過戶登記。(七)被上訴人辰○○及子○○應連帶負責
    將原登記為上訴人壬○○所有，現記載為辰○○名義之生元
    公司股份1萬5千股股份權利登記及該股票返還予上訴人壬○
    ○，並配合辦理移轉過戶登記。被上訴人未○○、午○○、
    寅○○（即劉貴明之繼承人）及子○○應連帶負責將原登記
    為上訴人蔡邱碧欗所有，現記載為劉貴明名義之生元公司股
    份1萬5千股股份權利登記及該股票返還予上訴人蔡邱碧欗，
    並配合辦理移轉過戶登記（上訴人起訴時，原告之邱創城、
    邱月裡均尚未死亡，且生元公司亦列為被告。故於原審之聲
    明為：(一)被告申○○、庚○○、辰○○、甲○○、卯○○、
    巳○○、劉貴明於85年4月8日就生元公司所為如附件一所示
    之股份移轉登記及董事長與董監事變更登記，及84年4月15
    日就生元公司所為如附件二所示之股份移轉變更登記及董事
    長與董監事變更登記均應予塗銷，並應將所持有之生元公司
    股票返還原告。(二)被告應將原告原於生元公司所使用之股東
    印章返還原告，且不得使用該印章。(三)被告不得行使生元公
    司之股東、董事長及董監事之職權，且不得將被告名下之生
    元公司之股份移轉予第三者。(四)被告生元公司於被告申○○
    、庚○○、辰○○、甲○○、卯○○、巳○○、劉貴明依前
    開請求將生元公司之股份回復為如附件三所示原告等所有及
    董事長及董監事回復為原狀以及將股票返還原告之前，不得
    將如附件四、附件五所示之不動產為出賣、設定抵押、出租
    、讓與或其他處分行為。原審為上訴人敗訴之判決，上訴人
    上訴後，本院前審駁回其上訴。上訴人於上訴第三審時，就
    敗訴之對生元公司請求部分以及關於請求被告返還股東印章
    ；被告不得行使生元公司之股東、董事長及董監事之職權，
    且不得將被告名下之生元公司之股份移轉予第三者；被告不
    得將如附件四、附件五所示之不動產為出賣、設定抵押、出
    租、讓與或其他處分行為等，均未上訴，業已確定。故本審
    僅就上訴人最初起訴而受敗訴判決之請求被上訴人於85年4
    月8日就生元公司所為如附件一所示之股份移轉登記及董事
    長與董監事變更登記，及84年4月15日就生元公司所為如附
    件二所示之股份移轉變更登記及董事長與董監事變更登記均
    予予塗銷，並將所持有之生元公司股票返還上訴人之部分為
    審理。然起訴後之審理中，上訴人中有邱創城、邱月裡；被
    上訴人中有劉貴明先後死亡，上訴人因情事變更，於本審審
    理中，以上開聲明代最初起訴時之聲明，屬訴之變更，關於
    本審審理之範圍，原訴已因訴之變更合法而視為撤回而不存
    在，故上訴人聲明中「原判決不利於上訴人部分廢棄」，係
    屬贅列，均應予說明）。
    上訴人瓊英、辛○○、乙○○、丙○○、丁○○、戊○○均
    未到場，亦未提出書狀作何聲明及陳述。
二、被上訴人則以：轉讓股份之事係經上訴人同意，被上訴人並
    未偽造上訴人之印章，印章均係上訴人自己蓋用，當初為股
    份之轉讓，係為避免銀行扣押生元公司之股份，並無虛偽轉
    讓股份情事等語置辯。並聲明：上訴駁回（按應係變更之訴
    駁回）。
三、85年4月8日及84年4月15日被上訴人就生元公司所為如附件
    一所示之股份移轉登記及董事長與董監事變更登記，及84年
    4月15日就生元公司所為如附件二所示之股份移轉變更登記
    及董事長與董監事變更登記是否係出於上訴人之本意？亦即
    申請時蓋用之上訴人印文，是否偽造，乃本件之爭點所在（
    上訴人於本審主張，起訴時以為被上訴人盜蓋上訴人存放於
    生元公司之印章，故當時主張被上訴人盜用印章，現主張印
    章係遭被上訴人盜刻並使用該偽造之印章，辦理股票過戶及
    變更登記（本審卷(一)第47頁），故本審就上訴人主張之偽造
    印章審究之。茲分述如下：
  (一)上訴人起訴主張伊等印章及生元公司股票原均存放於該公司
    內，遭被上訴人共同盜蓋印章，辦理股票過戶，並辦理變更
    登記（原審卷附民起訴狀），附帶民事上訴狀亦稱上訴人股
    東印章置於生元公司內（本院前審卷上訴狀）；對被上訴人
    提起偽造文書刑事自訴時，亦指印章遭被上訴人盜用（本審
    卷(二)第126頁）。嗣於審理中則改稱印章係遭偽刻云云（本
    審卷(二)第152至154頁），前後主張，並非一致。
  (二)上訴人主張被上訴人子○○等人於84年2月16日以偽造之生
    元公司股東臨時會議記錄，向台灣省政府建設廳聲請修正章
    程之變更登記，將生元公司之股份金額由每股100元變更為
    每股10元云云。查邱創城、癸○○、邱月裡、己○○、壬○
    ○、蔡邱碧欗於85年5月5日警訊中均供稱其股份原每股100
    元，後改為每股10元，上訴人僅對股份於84年3月間遭移轉
    至被上訴人名下提出告訴，對於股份於84年2月間由100元修
    正為10元並未爭執。
  (三)上訴人於85年5月5日在台北縣新莊分局提出刑事偽造文書之
    告訴時，即曾提出「股票轉讓過戶登記申請書」（本院前審
    卷外放證物，被上證15號共12紙），則上訴人對於訟爭股票
    轉讓過戶登記申請書上自己之印文是否真正，衡情應不知之
    理。上訴人嗣於85年5月11日另向士林地檢署提出本案告訴
    時，則指稱彼等之印章是遭盜蓋而辦理股票過戶云云（同上
    卷外放證物，被上證2號）；85年8月16日改向原審刑事庭提
    出自訴時，自訴狀載彼等股東印章均置生元公司內，子○○
    為生元公司董事長可接觸到上訴人印章，上訴人係遭盜用印
    章辦理過戶云云（原審附民卷第36至43頁）。上訴人所稱盜
    用印章云云固非真實，然由上訴人上開多次陳述，可見該「
    股票轉讓過戶登記申請書」之印文為真正。
  (四)依上訴人於原審刑事庭85年8月16日自訴狀及85年10月22 日
    補充自訴理由狀所載內容，對於卷附84年6月13日承諾書內
    上訴人之印文之真正並不爭執（本審卷(二)第107至128頁），
    而承諾書上之印文與前揭股票轉讓過戶登記申請書內之上訴
    人印文，兩相比對，並無不同。又前揭股票轉讓過戶登記申
    請書內，上訴人印文與生元公司股東名簿之上訴人印文（本
    院前審卷外放證物，被上證16號共10紙），兩相比對，亦屬
    相符。參以上訴人辛○○於原審刑事庭證稱︰「我的股份轉
    讓是在我信義路家中簽的，所有印章都是自己蓋的，後來在
    要告訴前怕露出馬腳才將印章收回去交給我父親」、「84年
    當時有開會，說家族有欠人家錢把生元賣掉日後再想辦法買
    回來，當時欠銀行及民間的錢，當時談要轉讓給辰○○及申
    ○○他們，是子○○去借錢的」、「（借錢是子○○借的，
    為何你們姊妹同意拿出股份？）因我們姊妹有的有做保有的
    沒有，而我們同意將股份讓出來，日後再買回，這也是我父
    親（邱創城）的意思」、「（印章何人保管？）以前各人自
    己保管，現在我父親保管全部印章」、「．．股東的印章都
    是股東自己保管的。」等語（本院前審卷外放證物被上證8
    號筆錄影本），被上訴人等既未持有上訴人之印章，顯無盜
    用之可能。而承諾書上、股票轉讓過戶登記申請書以及生元
    公司股東名簿之上訴人印文均相符合，上訴人主張顯難採信
    。堪認上訴人確有同意轉讓股票，過戶登記申請書上之印文
    應係真正，並非偽造之印章所蓋。
  (五)證人即保麗公司（邱創城擔任負責人）所委託之記帳人員周
    榮華於原審刑事庭證稱︰「子○○在84年3月中要我辦生元
    股東轉讓之前，邱創城有給我電話言我兒子帶生元公司資料
    要辦股東轉讓，要我撥時間處理，因此案很急迫，要我早點
    辦好。」、「84年3月邱創城有來電說叫我兒子子○○拿資
    料來辦股權轉讓，5月保麗公司有稅款要繳，邱創城先生與
    我一同去繳，我在路上問他借款之事，他說家族借款及銀行
    連保等事，所以一定要我將股權轉讓予民間債權人。」等語
    （本院前審卷外放證物被上證20號，原審法院刑事判決影本
    理由欄四、5所載）。而邱創城為邱氏家族家長，且指示周
    榮華協助辦理股東轉讓事宜，益證上開股票轉讓過戶登記申
    請書內之上訴人印文確係真正。
  (六)上訴人於刑案審理中爭執邱月裡名義之結算收據、股份讓渡
    契約書上邱月裡印文之真正，卷查，邱月裡名義所立之84
    年1月28日結算收據（本審卷(二)第129頁），其上印文與邱月
    裡印鑑章之印文（本審卷(二)第130頁），經本院刑事庭送請
    鑑定，鑑定結果亦認係相符，有憲兵司令部刑事鑑識中心94
    年7月22日（94）安鑑字第01634號鑑驗通知書可稽（本審卷
    (二)第131頁）。又邱月裡生前於偵查中，檢察官曾提示該結
    算收據以及股份讓渡契約書原本予邱月裡，邱月裡坦承「我
    是有簽」（本院前審卷外放證物被上證17號、被上證20號，
    原審法院刑事判決影本理由欄四、2所載）。足證股份讓渡
    契約書上見證人邱月裡之署名及印文，均係本於邱月裡本人
    之意思所為，自屬真正。且上開股份讓渡契約書上邱月裡之
    印文，與邱月裡所不爭執之83年10月致台灣省建設廳申請書
    上邱月裡印文（本審卷(二)第153頁），以及邱月裡自己於原
    審刑事庭所留存之印文（本審卷(二)第155頁），以肉眼觀之
    ，均相符合。依上說明，上訴人確有同意轉讓生元公司股票
    ，被上訴人所辯，尚非無據。
  (七)上訴人等之家族企業頂堡公司、統年公司財務不佳，負債累
    累，債權人第一銀行大同分行確於84年3月1日向上訴人癸○
    ○、邱月裡、己○○、丑○○、被上訴人子○○及訴外人林
    智浩催討債務及請求履行連帶保證責任，有該分行84年3 月
    1日催告函附於原審另案85年自字第807、1169號卷可參。上
    訴人辛○○於該案證稱：「84年家族有開會，說家族有欠人
    家錢，先把生元賣掉，日後再想辦法買回來，當時欠銀行及
    民間的錢，當時說要讓給辰○○及申○○他們．．．當初林
    （智浩）向我母親借錢，我母親沒有錢，就叫子○○去借．
    ．我的股份轉讓書在我信義路家中簽的。」；證人周榮華證
    稱：「．．保麗公司有稅款要繳，邱創城先生與我一同去繳
    ，我在路上問他借款之事，他說家族借款及銀行連保等事，
    所以一定要我將股權轉讓予民間債權人」等語（本院前審卷
    外放證物被上證20號，原審法院刑事判決影本理由欄四、5
    所載）。周榮華所證「將股權轉讓予民間債權人」，核與上
    訴人辛○○所指「家族有欠人家錢，先把生元賣掉，日後再
    想辦法買回來，當時欠銀行及民間的錢，當時說要讓給辰○
    ○及申○○他們」等情相符．足徵被上訴人所為上訴人因積
    欠債務，擬以股份先行抵償予被上訴人，以後再行買回之辯
    解非虛。
  (八)依卷附84年6月13日承諾書載明：「一、子○○同意邱創城
    先生所委託陳純仁律師84年6月13日之遠催字第84296函內之
    安排，並同意就其依該函所將擁有之生元製藥股份有限公司
    （下稱生元公司）之股份五百萬股以新台幣（下同）肆仟萬
    元整之價格出售予癸○○、己○○、蔡邱碧欗、壬○○、庚
    ○○中之一人或數人。其中二千萬元應於簽約後之近期內支
    付，餘款可於簽約一年後起算在一年內付清之。子○○並應
    負責於收到前開二千萬元後一週內將生元公司之全部股份買
    回以轉讓予前開函件所示之各權利人。上開承諾有效期間為
    自簽訂本承諾書起壹個月。二、申○○承諾決不處分生元公
    司之財產，並願配合邱創城、邱月裡、癸○○、己○○、蔡
    邱碧欗、壬○○、庚○○之多數決之指示辦理，將生元公司
    之股份辦理過戶手續及董事長之變更登記。此承諾之有效期
    間為陸個月。」，陳純仁律師並以見證人身分簽名其上（本
    審卷(二)第107頁）。是若無出讓買回之情事，以見證人陳純
    仁律師之法律知識，豈會無端記載「買回」之字樣？參以承
    諾書載明上訴人等願支付4,000萬元款項，核與上訴人邱月
    裡（按邱月裡係邱創城之配偶）於原審另案85年自字第807
    、1169號自承簽立之收據所載其向外借款之本息金額4,013
    萬餘元相近（本院前審卷外放證物被上證20號，原審法院刑
    事判決影本理由欄四、3所載，收據影本附於本審卷(二)第129
    頁），益見上訴人確有同意轉讓股份抵償借款債務，並約定
    買回。
  (九)被上訴人申○○於受讓股份並變更登記為生元公司董事長後
    ，上訴人己○○於85年2月間，尚受被上訴人申○○之委託
    ，洽尋適當之商標專利事務所，俾便辦理生元公司有關商標
    註冊之延展；上訴人蔡邱碧欗於84年9月、10月間，尚多次
    向生元公司進貨，有關貨款則與被上訴人申○○結算，此有
    股份讓渡契約書、延展註冊申請書、汎亞商標專利事務所通
    知書、會款結算單附於原審另案85年自字第807、1169號卷
    可參（本院前審卷外放證物被上證20號，原審法院刑事判決
    影本理由欄四、7所載）。又生元公司所有坐落台北市○○
    ○路○段17、19、21號建物之84年度房屋稅單，係由上訴人
    邱創城於84年5月轉交予被上訴人申○○，申○○再於84年5
    月31日在台中企銀埔里分行繳納稅款，有房屋稅單可稽（本
    院前審卷外放證物被上證18號）。查上開房屋稅單係寄到建
    物所在，而證人即該建物承租人陳銘輝亦證稱：「．．一般
    收到信件指名給邱家的人，都轉交給辛○○。」等語，復有
    原審刑事判決足參（本院前審卷外放證物被上證20號，原審
    法院刑事判決影本理由欄四、7所載）；而上訴人辛○○亦
    稱：「．．．稅單是我去向陳拿回來給我父親」亦有筆錄可
    稽（本院前審卷外放證物被上證8號原審筆錄影本），顯見
    上訴人對於生元公司股權變動以及變更申○○為生元公司董
    事長，早已知悉，並予同意，始會與申○○為上述行為。抑
    有進者，上訴人己○○於84年6月1日申○○以董事長身分，
    代表公司出租該公司所有台北市○○○路○段17號、19號、
    21號不動產時，亦出面擔任該租約之見證人，有租約在卷足
    稽（本院前審卷外放證物被上證19號）；上訴人辛○○亦稱
    ：「陳銘輝84年6月1日在我父親那裏要簽名時，有打電話要
    我去，我說我不去」等語（本院前審卷外放證物被上證8號
    原審筆錄影本），亦足見簽約之時，邱創城亦在場，可見股
    票轉讓、公司變動之事宜，上訴人等均知情且未爭執其合法
    性，否則上訴人豈容被上訴人申○○以生元公司董事長之身
    分出租該公司之不動產，上訴人己○○亦斷不會在租約上擔
    任見證人。雖上訴人己○○於本審稱，該租約實際簽訂日期
    為84年7月1日，因是延續前租約，故簽訂日期載為84年6月1
    日，又因申○○雖以偽造之方式登記為生元公司董事長，然
    仍以登記為準，而由申○○為生元公司董事長與承租人訂約
    ，上訴人係於84年6月4、5日向建設廳查詢才知股份被移轉
    云云（本審卷(二)第76頁）。惟上訴人辛○○陳稱租約訂立日
    期為84年6月1日，租約亦載明係該日簽訂，上訴人己○○上
    開辯解，與事實不符，不能採信。
  (十)至於上訴人另主張被上訴人所取得之股份，係不當得利云云
    。然並無證據足認被上訴人係以偽造印章並持以使用之方式
    ，取得生元公司之股份，已如前述。而被上訴人所為股份之
    轉讓係經上訴人同意，自非無法律上之原因。從而，上訴人
    主張被上訴人取得生元公司之股份係不當得利云云，亦非有
    據。
四、綜上所述，上訴人主張被上訴人偽造印章並以該偽造之印章
    辦理股份轉讓及董監事變更云云，並無證據足資證明；被上
    訴人抗辯股份之轉讓及董監事變更係經上訴人同意，則屬有
    據。從而，上訴人本於侵權行為及不當得利之法律關係，於
    本審為訴之變更，請求被上訴人塗銷股份移轉及董監事變更
    登記並返還股票等為無理由，不應准許，應予駁回。
五、據上論結，本件變更之訴為無理由，依民事訴訟法第463條
    、第385條第1項前段、第85條第2項，判決如主文。
中    華    民    國    95    年    8     月    8    日
            民事第四庭    審判長法  官  張劍男
                                法  官  丁蓓蓓
                                法  官  游明仁
正本係照原本作成。
如不服本判決，應於收受送達後20日內向本院提出上訴書狀，其
未表明上訴理由者，應於提出上訴後20日內向本院補提理由書狀
（均須按他造當事人之人數附繕本）上訴時應提出委任律師或具
有律師資格之人之委任狀；委任有律師資格者，另應附具律師資
格證書及釋明委任人與受任人有民事訴訟法第466條之1第一項但
書或第二項（詳附註）所定關係之釋明文書影本。
中    華    民    國    95    年    8     月    8    日
                               書記官  于  誠
附註：
民事訴訟法第466條之1（第一項、第二項）：
對於第二審判決上訴，上訴人應委任律師為訴訟代理人。但上訴
人或其他法定代理人具有律師資格者，不在此限。
上訴人之配偶、三親等內之血親、二親等內之姻親，或上訴人為
法人、中央或地方機關時，其所屬專任人員具有律師資格並經法
院認為適當者，亦得為第三審訴訟代理人。


司法院資訊處製作；財團法人民間司法改革基金會備份。
